臺灣基隆地方法院民事判決
110年度原簡上字第1號
上  訴  人    甲        （姓名、住所詳原審年籍對照表）
法定代理人    甲父      （姓名、住所詳原審年籍對照表）
              甲母      （姓名、住所詳原審年籍對照表）  
被  上訴人    乙        （姓名、住所詳原審年籍對照表）
兼法定代理人  乙父      （姓名、住所詳原審年籍對照表）
              乙母      （姓名、住所詳原審年籍對照表）
被  上訴人    丙        （姓名、住所詳原審年籍對照表）
兼法定代理人  丙母      （姓名、住所詳原審年籍對照表）
上列當事人間請求損害賠償事件，上訴人對於民國110年2月24日
本院基隆簡易庭110年度基簡字第119號第一審判決提起上訴，本
院於110年8月2日言詞辯論終結，判決如下：
    主  文
上訴駁回。
第二審訴訟費用新臺幣（下同）2,490元由上訴人負擔。
    事實及理由
一、被上訴人丙及丙母經合法通知，未於言詞辯論期日到場，且
    查無民事訴訟法第386條各款所列情形，爰依上訴人之聲請
    ，由其一造辯論而為判決。
二、按第二審判決書內應記載之事實，得引用第一審判決。當事
    人提出新攻擊或防禦方法者，應併記載之。判決書內應記載
    之理由，如第二審關於攻擊或防禦方法之意見及法律上之意
    見與第一審判決相同者，得引用之；如有不同者，應另行記
    載。關於當事人提出新攻擊或防禦方法之意見，應併記載之
    ，民事訴訟法第454條定有明文，上開規定於簡易訴訟程序
    之上訴，依同法第436條之1第3項規定亦準用之。
三、原審審酌兩造提出之攻擊防禦方法並調查相關證據後，判決
    ：被上訴人乙確有於109年6月4日公然侮辱、恐嚇上訴人及
    吐口水於上訴人便當致其吃下之故意侵權行為，應與被上訴
    人乙父、乙母連帶給付上訴人4萬元，及自110年1月13日起
    至清償日止，按年息5%計算之利息，並駁回上訴人其餘之訴
    。上訴人不服，提起上訴，並請求法院判決：㈠原判決不利
    上訴人部分廢棄。㈡廢棄部分被上訴人乙、丙或被上訴人乙
    、乙父、乙母或被上訴人丙、丙母應再連帶給付上訴人16萬
    元，及自起訴狀繕本送達之翌日起至清償日止，按年息5%計
    算之利息。被上訴人乙、乙父及乙母答辯聲明：上訴駁回（
    原判決判命其等連帶給付部分，其等並未提起上訴，已經確
    定）。被上訴人丙及丙母則未於言詞辯論期日到場，亦未提
    出任何書狀為聲明或陳述。
四、上訴人之陳述除與原判決記載相同者，茲引用之外，補陳略
    以：
　㈠被上訴人乙於新冠肺炎疫情期間，在上訴人便當裡吐口水讓
    其吃下，此惡劣行為人神共憤，嚴重污辱上訴人人格，顯非
    思慮欠周所為，事後開庭毫無悔意，原審僅判決其應給付4
    萬元，顯然過低。
　㈡被上訴人丙唆使被上訴人乙霸凌上訴人，上訴人於國中一年
    級在校期間即長期遭被上訴人乙、丙人身攻擊、國罵污辱、
    訕笑、恐嚇、威脅，有校方訪談紀錄表可證，更造成上訴人
    身心受創嚴重，患有焦慮之適應疾病，至今無法撫平內心創
    傷。正常同儕間不應毫無正義感，未制止霸凌反而在旁訕笑
    ，霸凌同儕當樂趣，原審認屬上訴人、被上訴人乙、丙及其
    他同學平常之相處及溝通、互動方式，只依少年法庭就被上
    訴人丙不付審理之裁定，並未對被上訴人丙部分為審理，然
    被上訴人為造意人應視為共同行為人，依民法第185條規定
    應負連帶責任。
　㈢被上訴人乙父、乙母、丙母對本件事故毫無歉意，並表示是
    同儕間正常互動，可見其等對於被上訴人乙、丙嚴重疏於管
    教，自應負起連帶責任賠償損害等語。
五、被上訴人乙、乙父、乙母陳述除與原判決記載相同者，茲引
    用之外，補陳略以：被上訴人乙做這樣的事情是不對的，我
    們多少要賠一點，認為只要賠1萬5,000元即可，然對原審判
    決我們要連帶給付4萬元沒有上訴；被上訴人乙父、乙母對
    乙未疏於監督，並提出與學校間的聯絡紀錄資為抗辯。
六、本院的判斷：
　　本件判決應記載之理由，經本院審理結果，認關於兩造攻擊
    防禦方法之意見及法律上之意見，均與第一審判決理由相同
    （詳見原審判決書第3至5頁），茲引用之，不予贅述。並補
    充如下：
　㈠按人格權遭遇侵害，受有精神上之痛苦，雖許被害人請求慰
    藉金之金錢賠償，並斟酌雙方之身分、資力與加害程度及其
    他各種情形核定相當之數額。但該損失非如財產損失有價額
    可以計算，究竟如何始認為相當，自得由法院斟酌情形定其
    數額（最高法院107年度台上字第1823號民事判決意旨參照
    ）。本院審酌上訴人、被上訴人乙於本件事故時為國中二年
    級同班同學，被上訴人乙因上訴人未主動替全體晚自習同學
    拿便當，即當同學面辱罵上訴人「弱智」、「智障」、「以
    後在路邊撿垃圾」及三字經等語，又趁上訴人離開教室時，
    吐口水於便當使上訴人吃下，另以「再繼續看，我們就直接
    打你」等語恐嚇上訴人等情，依社會通常觀念，以「弱智」
    、「智障」貶抑上訴人，足使上訴人感到難堪、屈辱，侵害
    其名譽權及人格尊嚴；吐口水於上訴人便當致其不知情吃下
    ，衡諸一般人如遭此情，均會產生噁心、不適，甚至嘔吐之
    舉，顯然致生精神上痛苦；該恐嚇言語足使人心生畏懼，影
    響上訴人之意思決定自由，客觀上堪認上訴人因上開行為致
    精神上感受相當痛苦，並兼衡被上訴人乙故意侵害行為之態
    樣，顯然欠缺對他人之尊重與是非觀念，及上訴人蒙受恐懼
    及心理受創之程度，以及本件事故之緣由、客觀情狀、雙方
    之身分、地位、關係、教育程度、經濟狀況等各項情形，認
    原審判決上訴人得請求之精神慰撫金為4萬元，尚稱公允。
　㈡次按民法第187條第2項有關法定代理人之免責要件，應由主
    張免責之人負舉證之責，且不僅應證明已就該加害行為盡監
    督義務，以防患其損害之發生，更應證明就限制行為能力人
    之生活全面已盡監護之義務，始能免責。所謂監督，不僅指
    平常之管教，亦指具體加害行為之防範。被上訴人乙父固提
    出與學校間的聯絡紀錄，主張其並未疏於監督被上訴人乙云
    云，惟查該「0000000000」之通話紀錄無從顯示與被上訴人
    乙就讀之基隆市暖暖高級中學國中部有關，況被上訴人乙父
    與「老師」之LINE即時通訊紀錄，至多僅能證明對被上訴人
    乙所為之平日生活教養，被上訴人乙既以公然侮辱、恐嚇、
    吐口水於便當之方式處理與同學間爭執，顯見欠缺尊重他人
    人格之觀念，被上訴人乙父、乙母並未預為妥適約束監督，
    防免上訴人受其侵害，自不能免除因監督疏懈所應負之損害
    賠償責任，附此敘明。
　㈢再按侵權行為損害賠償責任，除行為人之行為具不法性、被
    害人受有損害外，尚須以行為人之不法行為與被害人所受損
    害間具有相當因果關係為其成立要件，且主張侵權行為損害
    賠償請求權之人，對於侵權行為之成立要件應負舉證責任（
    最高法院98年度台上字第1452號、100年度台上字第328號民
    事判決要旨參照）。經查：
　⒈上訴人主張被上訴人丙唆使被上訴人乙對其為上開侮辱、恐
    嚇、吐口水於便當之行為，據被上訴人乙於109年12月7日本
    院少年法庭訊問時稱：「（問：當時被上訴人丙在做什麼？
    ）當時被上訴人丙在吃便當，這件事情與被上訴人丙沒有關
    係，就只有我罵被害人而已」，有該日訊問筆錄附於本院10
    9年度少調字第361號卷內可稽，上訴人雖提出109年6月4日
    事發時之錄音光碟為證，暫不論被上訴人乙於警詢及原審中
    均否認該光碟之真正，縱依上訴人所提之對話譯文，亦無證
    據顯示被上訴人丙有何言語教唆被上訴人乙，使其產生侵害
    上訴人行為之決意，是上訴人主張被上訴人丙應與被上訴人
    乙就上開行為連帶負損害賠償責任云云，即非可採。
　⒉上訴人另主張自國一在校時起長期遭被上訴人乙、丙人身攻
    擊、國罵污辱、訕笑、恐嚇、威脅，被上訴人丙唆使被上訴
    人乙霸凌上訴人等情，致其罹患焦慮之適應疾病，並提出基
    隆市立暖暖高級中學校園事件其他關係人訪談紀錄表3份為
    證，惟據受訪談人表示，被上訴人乙雖對上訴人有不禮貌之
    言語、被上訴人乙、丙會對上訴人嘲笑或開玩笑，但上訴人
    也有「回嗆」、「互嗆」、「互罵髒話」、「回嘴，反嗆回
    去」等情形；佐以上訴人、被上訴人乙、丙之同班同學○○○
    於109年6月10日警察詢問時陳稱：「（問：上訴人平時跟被
    上訴人乙、丙互動如何？）他們都會互相開玩笑，常常會玩
    在一起。」、「我感覺他們是在玩而已，不覺得他（即上訴
    人）是被同學霸凌」，同學◎◎◎於109年7月14日警察詢問時
    亦稱：「（問：上訴人平時跟被上訴人乙、丙互動如何？）
    就像一般的朋友一樣，平常時就會互相打鬧。」有本院109
    年度少調字第361號卷內調查筆錄可考，堪認上訴人與被上
    訴人乙、丙間或因意見、立場、個人好惡而生爭執，僅為偶
    發之衝突，且雙方勢均力敵，互有不友善之行為，與一方以
    強欺弱，並且長期持續反覆發生之「霸凌」行為不符。上訴
    人提出長庚醫療財團法人基隆長庚紀念醫院診斷證明書及領
    藥單數紙，固能證明上訴人因情緒焦慮等症狀而就醫，然此
    種心理之不適症狀，形成原因繁多，上訴人面臨課業、體育
    專項考試、家長期望及管教、同儕人際間相處等問題，均可
    能造成沉重壓力致焦慮而適應不良，不能證明被上訴人乙、
    丙有對上訴人為人身攻擊等行為暨其內容及其相當因果關係
    。從而，依上訴人之舉證，尚不足認被上訴人乙、丙確有其
    所指之上開人身攻擊等霸凌行為，上訴人主張其等應負侵權
    行為連帶賠償責任，亦屬無據。
七、綜上所述，上訴人依侵權行為法律關係，請求被上訴人乙、
    丙或乙、乙父、乙母或丙、丙母應再連帶給付上訴人16萬元
    ，及自起訴狀繕本送達之翌日起至清償日止，按年息5%計算
    之利息，沒有理由，不應准許。原判決駁回上訴人此部分之
    請求，並無不合，上訴人抗辯原判決不適當，應該廢棄改判
    ，沒有理由，應駁回其上訴。
八、本件訴訟的事實已經明確，當事人提出其他的攻擊防禦方法
    及證據，都已經法院詳細斟酌，經認定不會影響本判決的結
    果，所以不再一一論述。
九、結論：本件上訴為無理由，因此判決如主文，並依民事訴訟
    法第78條規定，為訴訟費用負擔之諭知。
中　　華　　民　　國　　110 　年　　8 　　月　　23　　日
　　　　          民事庭審判長法  官  黃梅淑
　　　　　　　　　
　　　　                      法  官　陳湘琳
　　　　　　　　　　　　　　　  
　　　　                      法　官　林淑鳳
以上正本係照原本作成。
本判決不得上訴。
中　　華　　民　　國　　110 　年　　8 　　月　　23　　日
　　　　                      書記官　陳櫻姿